ACORDAO-COMPLETO-2499327

ACÓRDÃO 2305/2021 ATA 38/2021 - PLENÁRIO

VISTOS, relatados e discutidos estes autos de representação, com pedido de medida cautelar, a respeito de possíveis irregularidades no âmbito do Pregão Eletrônico 8/2021, conduzido por Furnas Centrais Elétricas S.A. - Furnas visando à contratação de serviços de comunicação estratégica, englobando assessoria e consultoria de imprensa, planejamento de comunicação, implementação de ações, diagnóstico e gerenciamento de crise, monitoramento e análise da favorabilidade da imagem da entidade projetada na mídia, visando a suprir e promover suas ações,
ACORDAM os Ministros do Tribunal de Contas da União, reunidos em Sessão do Plenário, ante as razões expostas pelo Relator, em:
9.1 conhecer da presente representação, satisfeitos os requisitos de admissibilidade previstos no art. 113, § 1º, da Lei 8.666/1993 c/c os arts. 235 e 237, inciso VII, do Regimento Interno deste Tribunal e o art. 103, § 1º, da Resolução TCU 259/2014, e, no mérito, considerá-la parcialmente procedente;
9.2. indeferir o pedido de concessão de medida cautelar formulado pela empresa Savannah Soluções em Comunicação Ltda. - EPP, tendo em vista a inexistência dos elementos necessários para sua adoção;
9.3. dar ciência a Furnas Centras Elétricas S.A., com fundamento no art. 9º, inciso I, da Resolução - TCU 315/2020, sobre a seguinte impropriedade/falha, identificada no Pregão Eletrônico 8/2021, para que sejam adotadas medidas internas com vistas à prevenção de outras ocorrências semelhantes:
9.3.1. exigência de comprovação, pelo profissional que irá desempenhar a função de analista de conteúdo, de atuação anterior na "área de serviços de monitoramento e análise da exposição da imagem de FURNAS na mídia", prevista na alínea "e" do item 1.4.1 do citado Termo de Referência, sem a devida justificativa, contrariando os princípios da motivação e da razoabilidade insculpidos no art. 2º da Lei 9.784/1999;
9.4. dar ciência desta deliberação à representante e a Furnas;
9.5. arquivar o presente processo, nos termos do art. 169, inciso II, do Regimento Interno do TCU.

Representação a respeito de possíveis irregularidades em pregão eletrônico com vistas à contratação de serviços de comunicação estratégica.

Furnas Centrais Elétricas S.A.

3. Interessados/Representantes:
3.1. Interessados: Savannah Soluções em Comunicação Ltda. - EPP (06.333.973/0001-29); Furnas Centrais Elétricas S.A. - Furnas.
3.2. Representante: Savannah Soluções em Comunicação Ltda. - EPP (06.333.973/0001-29).

13.1. Ministros presentes: Ana Arraes (Presidente), Walton Alencar Rodrigues, Benjamin Zymler, Augusto Nardes (Relator), Raimundo Carreiro, Bruno Dantas, Vital do Rêgo e Jorge Oliveira.
13.2. Ministro-Substituto convocado: Augusto Sherman Cavalcanti.
13.3. Ministros-Substitutos presentes: Marcos Bemquerer Costa, André Luís de Carvalho e Weder de Oliveira.

AUGUSTO NARDES

Transcrevo a seguir, com alguns ajustes de forma, a instrução elaborada no âmbito da Secretaria de Controle Externo de Aquisições Logísticas - Selog (peça 55) , a qual contou com a anuência do diretor da unidade técnica (peça 56) :
	A. Identificação do Processo

	TC Processo 019.061/2021-8
	Construção participativa de deliberação do TCU

	Unidade Jurisdicionada
	Uasg

	Furnas Centrais Elétricas S. A.
	910811

	Representante
	CNPJ
	Procuração

	Savannah Soluções em Comunicação Ltda. EPP
	06.333.973/0001-29
	Peça 9

	Objeto da Contratação

	Serviços de comunicação estratégica, englobando assessoria e consultoria de imprensa, planejamento de comunicação, implementação de ações, diagnóstico e gerenciamento de crise, monitoramento e análise da favorabilidade da imagem de Furnas projetada na mídia, visando a suprir e promover as ações da empresa (peças 3 e 4) .

	Procedimento Auxiliar de Contratação
	Modalidade
	Número do Certame

	Não se aplica
	Pregão Eletrônico
	8/2021

	Modo de Disputa
	Critério de Julgamento

	Aberto
	Menor preço global

	Vigência
	Valor Adjudicado

	24 meses (peça 25, p. 11) 
	R$ 2.580.000,00 por 24 meses (peças 23, p. 6; e peças 53 e 54) 

	Legislação que Rege o Certame

	Lei 13.303/2016 (Lei das Estatais) e Regulamento próprio da entidade

	Fase do Certame

	Encerrada a etapa de lances, o Pregão Eletrônico 8/2021 encontra-se na fase de julgamento da proposta apresentada pela licitante In Press Oficina Assessoria de Comunicação Ltda., no valor de R$ 2.580.000,00, abrangendo o período de 24 meses (peça 23, p. 6 e 8-9; e peças 50-53) .
Contudo, segundo informação constante do Comprasnet, há intenção de recurso registrada (peça 50) .

	B. Histórico

	9.	Tratam os autos de representação formulada pela sociedade empresária Savannah Soluções em Comunicação Ltda. EPP, comunicando supostas irregularidades no edital do Pregão Eletrônico 8/2021 realizado por Furnas Centrais Elétricas S. A., objetivando a contratação de serviços de comunicação estratégica, englobando assessoria e consultoria de imprensa, planejamento de comunicação, implementação de ações, diagnóstico e gerenciamento de crise, monitoramento e análise da favorabilidade da imagem de Furnas projetada na mídia, visando a suprir e promover as ações da empresa.
10.	Consoante sintetizado na instrução precedente (peça 13) , o representante insurge-se contra as seguintes exigências contidas no edital do referido certame (peça 13, p. 4-5) :
a) comprovação de prestação de serviços pela licitante a empresa nacional com receita operacional líquida igual ou superior a R$ 4.300.000.000,00 ou equivalente em outra moeda, no exercício de 2019 (item 5.1.2.1 do Edital) ;
b) comprovação de que profissionais que comporão a equipe técnica no momento da contratação tenham experiência prévia em empresas de porte nacional (item 1.4.1 do Termo de Referência anexo ao Edital) ; e
c) comprovação de tempo de experiência mínima por parte dos profissionais que comporão a equipe técnica (item 1.4.1 do Termo de Referência anexo ao Edital) .
11.	Na mesma manifestação (peça 13) , ao se avaliarem os pressupostos ensejadores da concessão de medida cautelar, entendeu-se que, embora configurado o perigo da demora, não havia elementos que permitissem, naquela ocasião, emitir juízo acerca dos requisitos do perigo da demora reverso e da plausibilidade jurídica dos argumentos apresentados pelo reclamante. Assim, sugeriuse a realização de oitiva prévia e diligência, ambas dirigidas à Furnas.
12.	Nesses termos, asseverou-se o seguinte (peça 13, p. 7-8) :
18.	Em que pese ter havido competitividade no certame e obtida proposta de preços com valores abaixo do estimado pela contratante, entende-se que a empresa Furnas deve se manifestar sobre os seguintes pontos, haja vista potencial restrição excessiva ao caráter competitivo do certame:
	a)  justificativa para a previsão, baseada em estudos prévios à licitação e respectiva documentação comprobatória, de ser exigida a apresentação de atestados que comprovem que o licitante tenha prestado serviços para empresas de porte nacional e com receita operacional líquida igual ou superior a R$ 4.300.000.000,00 ou equivalente em outra moeda, no exercício de 2019, comprovado através de demonstrações financeiras, conforme especificação constante do item 5.1.2 do edital, para fins de qualificação técnica, apresentando, de forma objetiva:
	a.1)  demonstração da imprescindibilidade da referida exigência nas condições dispostas; e
	a.2)  estudo demonstrativo do não comprometimento excessivo da potencial competitividade do certame, com a respectiva pesquisa de mercado empregada;
	b) exigência de comprovação de tempo de experiência ou de exercício em função dos profissionais a serem disponibilizados pela empresa contratada para a execução do objeto, constante do item 1.4.1 do termo de referência do edital, sem justificativa expressa, no instrumento convocatório, que demonstre a imprescindibilidade de tais condições, em desacordo com a jurisprudência deste Tribunal, a exemplo do Acórdão 134/2017-TCU-Plenário, da relatoria do Ministro Benjamin Zymler e do Acórdão 3356/2015-TCU-Plenário, da relatoria do Ministro-Substituto André Luís de Carvalho.
19.	Além disso, cabe ser realizada diligência com fundamento nos artigos 157 e 187 do Regimento Interno deste Tribunal, para que encaminhe pesquisa de preço realizada para definição do preço de referência da contratação, bem como sobre a situação atual do pregão. Entende-se ainda que cabe ser solicitada cópia de contrato atualmente vigente para o mesmo objeto, incluindo a planilha de preços mais atualizada e informações sobre a possibilidade de prorrogação do contrato até então vigente.
13.	Ao apreciar o feito, o Relator, preliminarmente, conheceu da representação (peça 15) . Na sequência, autorizou a adoção das medidas propostas por esta unidade técnica.
14.	Em cumprimento à ordem, foram expedidos os Ofícios 36813/2021-TCU/Seproc e 36814/2021-TCU/Seproc, dirigidos a Furnas Centrais Elétricas S. A. (peças 16 e 17) .
15.	A ciência das comunicações deu-se, em ambos os casos, em 12/7/2021 (peças 18 e 19) .
16.	Em resposta aos expedientes, Furnas remeteu, em 19/7/2021, a Correspondência Interna GS.G.I.015.2021 (peça 23) , acompanhada de diversos anexos (peças 24 a 46) .

	C. Histórico de Comunicações

	Despacho do Relator
	Peça 15
	9/7/2021

	Ofícios Encaminhados pelo TCU

	À entidade
	Ofício 36813/2021-TCU/Seproc (peça 16) 

	À entidade
	Ofício 36814/2021-TCU/Seproc (peça 17) 

	D. Documentos Apresentados em Resposta à Oitiva e à Diligência

	Pela Unidade Jurisdicionada

	17.	Em atendimento à oitiva e à diligência, Furnas remeteu a Correspondência Interna GS.G.I.015.2021 (peça 23) , acompanhada dos seguintes anexos  (peças 24 a 46) :
a) Sexto Termo Aditivo ao Contrato 8000009133 (peça 24) ;
b) Termo de Referência relativo ao Pregão Eletrônico 8/2021 (peça 25) ;
c) Estatuto Social de Furnas Centrais Elétricas S. A. (peça 26) ;
d) ata da 601ª Reunião Extraordinária do Conselho de Administração de Furnas, realizada em 22/9/2020 (peça 27) ;
e) cópia de tela do Comprasnet impressa em 14/7/2021, com a indicação da empresa ofertante do melhor lance, no valor de R$ 2.585.000,00 (peça 28) ;
f) substabelecimento de procuração (peça 29) ;
g) termo do Contrato 8000009133, firmado entre Furnas e o Consórcio CDN Comunicação Corporativa Ltda. e Informe Comunicação Integrada S/S Ltda. (peça 30) ;
h) cópia de tela de site da internet (www.rentcars.com) discriminando várias cotações para aluguel de veículos (peça 31) ;
i) Edital referente ao Pregão Eletrônico 8/2021 (peça 32) ;
j) memória de cálculo do orçamento relativo ao Pregão Eletrônico 8/2021 (peça 33) ;
k) cópia de mensagem eletrônica com pedido de cotação de preço dirigido a prestadores de serviço de assessoria jornalística (peças 34 a 36) ;
l) cópia de tela de site da internet (www.decolar.comhttp://www.rentcars.com/) discriminando cotações de passagens aéreas (peças 37 a 40) ;
m) cópia de tela de site da internet (https://preco.anp.gov.br/http://www.rentcars.com/) discriminando cotações de preços praticados em diversos municípios do Estado do Rio de Janeiro para fornecimento do combustível 'gasolina comum' (peça 41) ;
n) cópia de tela de site da internet (viajanet.com.br) http://www.rentcars.com/ discriminando cotação de passagem aérea  (peça 42) ;
o) cópia de tela de site da internet (www.decolar.com) discriminando cotações de passagens aéreas (peça 43) ;
p) cotação apresentada pela RP Brasil Comunicações Ltda. (peça 44) ;
q) cotação apresentada pela Printrio Comunicação Empresarial Eireli (peça 45) ; e
r) cotação apresentada pela In Press Assessoria de Imprensa e Comunicação Estratégica Ltda.  (peça 46) .

	E. Medida Cautelar - Avaliação dos Pressupostos

	Perigo da Demora

	Há decisão judicial ou administrativa, sem especificação de prazo, para suspender o andamento do processo licitatório ou a contratação?
	Não há informação

	No caso de contratações não decorrentes de registro de preços:
	O contrato decorrente do certame já foi assinado?
	Não

	Análise:

	18.	Resta, a nosso ver, configurado o pressuposto do perigo da demora na medida em que, estando o Pregão Eletrônico 8/2021 na fase de análise da melhor proposta apresentada na etapa de lances  (peça 23, p. 89) , e mesmo havendo registro de intenção de recurso (peças 50-52) , há possibilidade de celebração do contrato em breve, assim que concluída a referida verificação. Dessa forma, e considerando as impropriedades constatadas nesta instrução relativamente ao Edital do Pregão Eletrônico 8/2021, como ressaltado na seção pertinente à avaliação da plausibilidade jurídica, há inequívoco receio de que a delonga no pronunciamento de mérito relativo à matéria tratada nestes autos possa levar à rescisão do Contrato 8000009133 (então vigente) e à celebração de um contrato maculado por vícios na origem, causando, assim, dano grave ou de difícil reparação à Furnas

	Perigo da Demora Reverso

	O serviço é essencial ao funcionamento das atividades da Unidade Jurisdicionada
	Sim

	A Unidade Jurisdicionada entidade está coberta contratualmente pelo serviço com razoável vigência?
	Sim

	Caso haja a possibilidade de manutenção do contrato com a atual prestadora dos serviços, as condições dessa contratação seriam melhores (menor preço e atendimento satisfatório) que o que se está em vias de contratar?
	Não

	Análise:

	19.	Embora não tenha sido asseverado por Furnas, pode-se deduzir, a partir das respostas à diligência e à oitiva promovidas (peça 23, p. 2) , que o serviço pretendido com o Pregão Eletrônico 8/2021 é essencial para a entidade, já que, como mencionado pela Estatal (peça 23, p. 2) , dada a complexidade dos trabalhos por ela desempenhados em âmbito nacional e as condicionantes estabelecidas pelos regulamentos do setor elétrico, a comunicação da empresa com seus públicos de relacionamento (agentes públicos, trabalhadores, investidores, consumidores, formadores de opinião e população em geral) revela-se um processo crucial para a reputação da companhia e a continuidade do seu negócio. Ademais, vale ressaltar que não se trata de contratação inovadora, mas de continuidade de serviço que já vem sendo executado, como evidencia o Contrato 8000009133 (peça 30) , celebrado em 14/7/2016  (peça 30, p. 17) .
20.	Quanto à prestação do serviço, com base nos elementos apresentados por Furnas em resposta à diligência e à oitiva (peça 23, p. 9) , é possível concluir que a execução está assegurada até 13/7/2022, uma vez que, por meio do sexto termo aditivo (peça 24, p. 2) , a vigência do Contrato 8000009133 foi repactuada para o prazo de 72 meses, a contar da assinatura do ajuste, ocorrida em 14/7/2016 (peça 30, p. 17) .
21.	Já no que tange aos valores, comparando-se o preço fixado por meio do sexto aditivo ao Contrato 8000009133 - de R$ 2.809.740,22 ao ano (peça 24, p. 1) - com o melhor valor ofertado no Pregão Eletrônico 8/2021 - de R$ 2.580.000,00 por 24 meses (peças 23, p. 6; e peças 53 e 54)  -, poder-se-ia, à primeira vista, inferir que a paralisação do certame acarretaria situação indesejável para Furnas, já que a Estatal permaneceria desembolsando mais do que o dobro do que poderia vir a pagar em virtude de uma nova contratação.
22.	Contudo, tal conclusão - a respeito do reflexo da suspensão do pregão - é equivocada na medida em que, tendo sido reconhecidas as falhas suscitadas pelo representante, como defendido na seção pertinente à avaliação da plausibilidade jurídica, o Pregão Eletrônico 8/2021 revela-se nulo, não havendo que se falar em proposta válida a ser comparada ou contratada.
23.	Dito de outra maneira, em vista das impropriedades constatadas nesta instrução relativamente ao Edital do Pregão Eletrônico 8/2021, o que desponta, em verdade, é o risco de continuidade dessa licitação, já que essa opção pode levar à rescisão do Contrato 8000009133, objetivando a celebração de um novo pacto, que está maculado por vícios na origem.
24.	Nesses termos, entendemos não restar configurado o pressuposto do perigo da demora reverso, ou seja, o risco de prejuízo para a gestão de Furnas em decorrência da paralisação do Pregão Eletrônico 8/2021, visto que, ante o mencionado comprometimento desse certame, a suspensão do procedimento em curso consistiria em providência visando a evitar a interrupção de serviço baseado no Contrato 8000009133 e a celebração de contrato nulo.

	Plausibilidade Jurídica

	A Unidade Jurisdicionada está sujeita aos normativos supostamente infringidos?
	Sim

	Há plausibilidade nas alegações do representante ou nas verificações realizadas pela Unidade Técnica?
	Sim

	Há indício de sobrepreço ou superfaturamento?
	Não

	Há grave risco de lesão ao erário, inexecução ou execução insatisfatória do objeto?
	Não

	Análise quanto à plausibilidade jurídica:

	Item 21.2: a)  justificativa para exigência, baseada em estudos prévios à licitação e respectiva documentação comprobatória, da apresentação de atestados que comprovem que o licitante tenha prestado serviços para empresas de porte nacional e com receita operacional líquida igual ou superior a R$ 4.300.000.000,00 ou equivalente em outra moeda, no exercício de 2019, comprovado através de demonstrações financeiras, conforme especificação constante do item 5.1.2 do edital, para fins de qualificação técnica, apresentando, de forma objetiva:
Manifestação da Unidade Jurisdicionada:
25.	Quanto a esse ponto da oitiva, Furnas esclareceu, em resumo, o seguinte (peça 23, p. 14) :
a) que a complexidade dos trabalhos desempenhados por Furnas e as condicionantes estabelecidas pelos regulamentos do setor elétrico fazem com que a comunicação da empresa com seus públicos de relacionamento (agentes públicos, trabalhadores, investidores, consumidores, formadores de opinião e população em geral) se revele um processo crucial para a reputação da companhia e a continuidade do seu negócio;
b) que o trabalho de comunicação social de Furnas é gerido por uma equipe de empregados próprios (concursados) ;
c) que os desafios relacionados a essa atividade, cada vez mais sofisticada em função da segmentação dos públicos e das novas tecnologias de informação e comunicação, e a limitação de mão de obra própria da empresa, fazem com que seja necessária a contratação de empresa especializada em comunicação estratégica para produzir uma comunicação tempestiva e assertiva com os referidos públicos de relacionamento;
d) que tal prática ocorre na empresa há cerca de 15 anos, apresentando bons resultados conforme as pesquisas de valoração da imagem de Furnas projetada na mídia e nas redes sociais comprovam;
e) que, numa economia cada vez mais competitiva e focada nas experiências dos consumidores, é natural que mesmo pequenos empreendimentos façam uso do recurso de especialistas de comunicação para obter maior engajamento do público com suas marcas e serviços;
f) que é mister para o gestor de comunicação de uma grande empresa buscar a seleção de potenciais fornecedores de serviços de comunicação entre aqueles com expertise comprovada no atendimento de suas necessidades, objetivando o desenvolvimento de seu processo comunicacional;
g) que, sempre respeitando limites estabelecidos pelos normativos legais e institucionais, Furnas adotou, como critério para qualificação no âmbito do Pregão Eletrônico 8/2021, a exigência de que os atestados comprovatórios da capacidade técnica das licitantes fossem emitidos por corporações dos setores de energia, eletricidade e infraestrutura com receita operacional líquida igual ou superior a R$ 4,3 bilhões no exercício de 2019;
h) que a definição desse critério foi baseada em pesquisa realizada no Guia Maiores e Melhores, publicado pela revista Exame, entre as empresas do setor de energia atuantes no Brasil;
i) que, para as 50 maiores companhias do setor indicadas na referida publicação, a receita operacional líquida média apurada foi de R$ 12,45 bilhões;
j) que, contudo, para que não houvesse um viés impeditivo para que muitas empresas de comunicação estratégica se habilitassem na citada licitação, Furnas decidiu refinar este critério, limitando a pesquisa apenas às empresas com quantidade de empregados similar à da Companhia;
k) que, aplicando esse segundo parâmetro, foram selecionadas cinco empresas de energia  (Light Serviços de Eletricidade, Cemig Distribuição, Celesc, Energisa Mato Grosso e Delta Sucroenergia) , cuja receita operacional líquida média era de R$ 8,6 bilhões;
l) que, mesmo com essa redução na média da receita operacional líquida, a área técnica considerou que o valor ainda poderia comprometer a competitividade do certame;
m) que, assim, optou-se por aplicar um desconto de 50%, chegando-se à uma receita operacional líquida no valor de R$ 4,3 bilhões;
n) que esse valor corresponde à metade da receita operacional líquida arrecadada por Furnas no exercício de 2019; e
o) que, portanto, a definição do parâmetro de qualificação dos licitantes teve, exclusivamente, o condão de propiciar à Administração um rol de licitantes que se adequassem aos desafios da comunicação estratégica de Furnas no tocante à experiência e capacidade técnica para a boa execução dos serviços que são objeto do Edital.
Item 21.2: a.1)  demonstração da imprescindibilidade da referida exigência nas condições dispostas; e
Manifestação da Unidade Jurisdicionada:
26.	Quanto a esse ponto da oitiva, Furnas esclareceu, em resumo, o seguinte (peça 23, p. 45) :
a) que a comunicação estratégica é ferramenta essencial para gerir a reputação de uma empresa, com efeito até mesmo sobre a geração de valor para acionistas, colaboradores e a sociedade em geral;
b) que o processo de comunicação com os públicos de relacionamento é algo que vem se modificando ao longo dos últimos anos em virtude da emergência de novas tecnologias de informação, mídias e atores capazes de influenciar a opinião pública e concorrer para a visibilidade e aceitação de uma marca;
c) que, assim, é recomendável que as corporações contem com consultorias e empresas especializadas para melhor gerir suas ações de comunicação;
d) que o esperado de um prestador de serviço de comunicação estratégica é sua boa capacidade de relacionamento com agentes da mídia e a experiência necessária para endereçar os problemas e crises que possam comprometer a imagem da corporação com os públicos de interesse;
e) que esses requisitos dependem essencialmente dos recursos humanos empregados no trabalho a ser realizado;
f) que, portanto, diferentemente de um processo licitatório que envolva produtos e serviços que possam ser mensurados e comparados a partir de pressupostos exclusivamente objetivos e quantitativos, na licitação sob exame, o que move a área responsável pela comunicação de Furnas é a busca pela seleção dos licitantes que comprovem a prestação de serviços de qualidade;
g) que a avaliação da qualidade deve levar em conta as parcelas de maior relevância do objeto definidas no Edital, bem como a prestação de serviços a empresas cujo porte e especificidades apresentem similaridade com Furnas, no que se refere aos desafios vivenciados na comunicação de projetos corporativos, empreendimentos, falhas na prestação do serviço de energia elétrica, adequação a processos regulatórios, efeitos da transformação digital e descarbonização da economia sobre os processos e serviços da empresa, engajamento em ações de sustentabilidade empresarial e integridade corporativa;
h) que Furnas vislumbra, ainda, a necessidade premente de se posicionar em relação a questões com grande potencial de afetar, nos próximos meses, a sua reputação, caso não haja um trabalho de comunicação bem embasado e diligente junto à imprensa e a seus públicos de interesse, a saber:
h.1) a crise hídrica que afeta a operação dos reservatórios das usinas hidrelétricas sob concessão de Furnas, acarretando em aumento das tarifas de energia e necessidade de racionalização e, em caso mais drástico, a restrição ao consumo de energia; e
h.2) o processo de capitalização da Eletrobras, com efeitos sobre a organização societária e governança da maior corporação de energia elétrica da América Latina e suas subsidiárias, a exemplo de Furnas; e
i) que, nesse sentido, caso a prestadora de serviços de comunicação estratégica a ser contratada ao final do certame não tenha a experiência necessária para lidar com processos e situações sensíveis, como os apresentados acima, haverá o risco de comprometimento à imagem de Furnas.
Item 21.2: a.2)  estudo demonstrativo do não comprometimento excessivo da potencial competitividade do certame, com a respectiva pesquisa de mercado empregada;
Manifestação da Unidade Jurisdicionada:
27.	Quanto a esse ponto da oitiva, Furnas esclareceu, em resumo, o seguinte (peça 23, p. 56) :
a) que um levantamento cruzando informações das empresas de comunicação estratégica integrantes da Associação Brasileira de Agências de Comunicação - Abracom e do Guia Maiores e Melhores da revista Exame pode atestar que, aplicados os critérios de qualificação dos proponentes constantes do Edital do Pregão Eletrônico 8/2021, não haveria o risco de se incorrer em comprometimento excessivo da competitividade na realização do certame;
b) que seis empresas afiliadas à Abracom são responsáveis pelo atendimento a corporações dos setores de energia, eletricidade e infraestrutura (transporte, telecomunicações e saneamento) com receita operacional líquida igual ou superior a R$ 4,3 bilhões no ano de 2019;
c) que a Abracom é uma entidade representativa das empresas do setor de comunicação, mas que não congrega todas as instituições com atuação neste segmento do mercado;
d) que a sessão de abertura das propostas do pregão contou com cinco proponentes, sendo que:
d.1) duas delas integram o grupo das seis mencionadas acima; e
d.2) as três demais não estavam relacionadas entre as associadas à Abracom, o que demonstra que havia possibilidade de mais empresas concorrerem no certame;
e) que, embora não tenha sido concluída a fase de análise das propostas do certame, a oferta vencedora da etapa de lances, no valor de R$ 2.580.000,00 (para o período de 24 meses) , indica a vantajosidade do processo em curso, uma vez que este valor é sensivelmente inferior ao do contrato que Furnas mantém, atualmente, com a empresa CDN Comunicação Corporativa, ao montante anual de R$ 2.809.740,22 (peça 24) ;
f) que o Superior Tribunal de Justiça, em reiteradas manifestações, já se pronunciou no sentido de que a exigência de comprovação de capacitação técnico-operacional, cujo suporte reside no princípio da supremacia do interesse público, deve ser definida em função da natureza do objeto licitado;
g) que, assim, a licitação pública é um procedimento administrativo que tem por objetivo selecionar a melhor proposta para a Administração Pública, entendida como a mais adequada, ou seja, aquela capaz de atender às necessidades reais e objetivas de Furnas; e
h) que foi cautelosamente examinada a natureza do objeto a ser contratado e adequadamente avaliadas e mensuradas as exigências de qualificação técnico-profissional e técnicooperacional, sendo consignadas as devidas justificativas que levaram à inserção de tais exigências, de molde a preservar a competitividade da licitação ao máximo possível, como forma de harmonização dos princípios norteadores das contratações públicas.
Item 21.2: b)  justificativa para exigência de comprovação de tempo de experiência ou de exercício em função dos profissionais a serem disponibilizados pela empresa contratada para a execução do objeto, constante do item 1.4.1 do termo de referência do edital, sem justificativa expressa, no instrumento convocatório, que demonstre a imprescindibilidade de tais condições, em desacordo com a jurisprudência deste Tribunal, a exemplo do Acórdão 134/2017-TCU-Plenário, da relatoria do Ministro Benjamin Zymler e do Acórdão 3356/2015-TCU-Plenário, da relatoria do Ministro-Substituto André Luís de Carvalho;
Manifestação da Unidade Jurisdicionada:
28.	Quanto a esse ponto da oitiva, Furnas esclareceu, em resumo, o seguinte (peça 23, p. 67) :
a) que em nenhum momento foi exigida a comprovação de tempo de experiência previsto no item.1.4.1 do Termo de Referência como condição para a habilitação técnica;
b) que, como informado à representante em resposta à impugnação, essa exigência não integra o rol de habilidades exigidas para a adjudicação do objeto consignado no item 5.1.2 do Edital;
c) que, pelo contrário, a apresentação de tais profissionais deverá ser realizada somente no início da execução dos serviços, ou seja, todos que não possuem tais profissionais poderão ofertar suas propostas normalmente, celebrar o contrato e somente no início da execução contratálos;
d) que, portanto, não se trata de requisito para habilitação, já que tais profissionais devem ser apresentados somente 20 dias após a assinatura do contrato, conforme alínea 'q' do subitem 4.1. do Termo de Referência;
e) que, dessa forma, a licitante vencedora terá tempo suficiente para ir ao mercado e buscar os profissionais capacitados para a execução dos serviços;
f) que esse foi um mecanismo introduzido para aumentar a competitividade do certame e, também, garantir que profissionais capacitados executem o objeto;
g) que, então, os licitantes que não possuem os profissionais descritos no item 1.4.1 do Termo de Referência poderão apresentar suas propostas sem que tenha realizado custos adicionais para tanto;
h) que não se pode confundir o item 1.4.1 do Termo de Referência (requisitos dos profissionais da equipe mínima) com o item 5.1.2 do Edital (qualificação técnica) ; e
i) que, para fins de qualificação técnica, é exigida tão somente experiência anterior do responsável técnico pela execução dos serviços ora licitados, não devendo ser confundido com o item 1.4.1 do Termo de Referência.
29.	Especificamente no que tange à exigência relacionada aos profissionais que irão executar os serviços, Furnas informou, em resumo, o seguinte (peça 23, p. 78) :
a) que o pedido de comprovação de tempo de experiência para os profissionais encarregados da realização dos serviços do objeto do pregão em exame tem 'o fito de assegurar à Furnas condições adequadas para o cumprimento de seus propósitos de comunicação estratégica';
b) que os profissionais que executarão os trabalhos de comunicação terão relação de subordinação exclusivamente com a contratada, sem a ingerência da contratante quanto ao processo de recrutamento desses trabalhadores;
c) que a estipulação do tempo de experiência mínimo como parâmetro objetivo de qualificação dos recursos humanos que prestarão os serviços visa a evitar o risco de que a equipe alocada pela contratada se demonstre inepta para o cumprimento das tarefas estabelecidas no plano de trabalho;
d) que essa modelagem para fins de qualificação da equipe técnica assemelha-se à utilizada por outra empresa do setor elétrico estatal (Eletrosul) , que acrescentou o período mínimo de experiência à descrição de requisitos de cada perfil elencado no rol de profissionais;
e) que a exigência de tempo mínimo comprovado de atuação dos profissionais da equipe em momento algum foi solicitada como evidência de qualificação das proponentes ao processo licitatório; e
f) que as justificativas para os requisitos dos profissionais que irão integrar a equipe mínima estavam disponíveis nos autos da contratação para quaisquer interessados e sempre foram públicas.
Item 21.2: c)  demais informações que julgar necessárias; e
Manifestação da Unidade Jurisdicionada:
30.	Não foram apresentadas considerações para esse item (peça 23, p. 8) .
Item 21.2: d)  designação formal de interlocutor que conheça da matéria para dirimir eventuais dúvidas, informando nome, função/cargo, e-mail e telefone de contato.;
Manifestação da Unidade Jurisdicionada:
31.	Em atendimento a essa solicitação, Furnas indicou a Sra. Isabel Hermanny Tostes da Cunha e Menezes, Gerente do Departamento de Comunicação e Relações Institucionais, informando os seus canais de contato (peça 23, p. 8) .
Item 21.3: a)  cópia dos documentos e/ou esclarecimentos relativos à pesquisa de preço realizada para definição do preço de referência da contratação;
Manifestação da Unidade Jurisdicionada:
32.	Em atendimento a essa requisição, Furnas esclareceu que havia remetido 'todos os documentos utilizados para a definição do preço de referência da contratação' (peça 23, p. 8) .
Item 21.3: b)  informações sobre a situação atual do certame; e
Manifestação da Unidade Jurisdicionada:
33.	Quanto a esse ponto, Furnas destacou que, no Comprasnet, o Pregão Eletrônico 8/2021 encontrava-se na situação 'em análise', tendo sido submetida à verificação a documentação apresentada pela arrematante In Press Oficina Assessoria de Comunicação Ltda. (peça 23, p. 8) .
34.	Acrescentou que a proposta da referida empresa havia sido enviada, em 30/6/2021, para análise técnica e financeira (peça 23, p. 8-9) .
35.	Mencionou, ainda, que, no dia 7/7/2021, a DCA.P havia solicitado a realização de diligência, sendo o questionamento encaminhado à In Press Oficina Assessoria de Comunicação Ltda., para fins de atendimento (peça 23, p. 9) . E que, no dia 12/7/2021, a documentação da diligência foi extraída do Comprasnet e enviada para análise da DCA.P (peça 23, p. 9) .
Item 21.3: c)  cópia dos contratos atualmente vigentes para atendimento ao mesmo objeto, incluindo a planilha de preços mais atualizada e informações sobre a possibilidade de prorrogação dos instrumentos até então vigentes;
36.	Em atendimento a essa solicitação, Furnas informou ter enviado cópia do termo do Contrato 8000009133 e do seu sexto aditamento (peças 30 e 24) . Comentou, também, que a 'planilha de preços atual' encontrava-se anexada ao referido termo de aditamento (peça 24, p. 4-9) .
37.	Por fim, ressaltou que, após a mencionada sexta alteração, não havia mais possibilidade de aditamento ao Contrato 8000009133 (peça 23, p. 9) .
Análise quanto à plausibilidade jurídica:
38.	Conforme apontado na instrução inicial (peça 13, p. 4-5) , a representante destacou as supostas impropriedades contidas no Edital do Pregão Eletrônico 8/2021:
a) exigência de que a empresa licitante comprove a prestação de serviços a empresa nacional com receita operacional líquida igual ou superior a R$ 4.300.000.000,00 ou equivalente em outra moeda, no exercício de 2019 (alíneas 'a2' e 'a3' do item 5.1.2.1 do Edital) ; e
b) exigência de que os profissionais que comporão a equipe técnica no momento da contratação comprovem experiência prévia em empresas de porte nacional, bem como tempo de experiência mínima de atuação nos respectivos cargos (alíneas 'a', 'b' e 'c do item 1.4.1 do Termo de Referência anexo ao Edital) .
39.	A seguir, transcreve-se o mencionado item 5.1.2.1 do Edital (peça 32, p. 6) , com grifos acrescidos ao texto original:
5.1.2. Qualificação Técnica
5.1.2.1. Para a habilitação técnica serão exigidos os documentos solicitados no item 2 do TERMO DE REFERÊNCIA, Anexo I deste EDITAL, quais sejam:
a)  Comprovação de Capacidade Técnico-Operacional, mediante apresentação de atestado (s) emitido (s) em nome do LICITANTE, por pessoa (s) jurídica (s) de direito público ou privado do setor elétrico, setor de energia ou setor de infraestrutura, que comprove ter executado para o mesmo cliente, ou para clientes diferentes, por no mínimo 12 (doze) meses ininterruptos, os seguintes serviços, que são parcelas de maior relevância do objeto deste Edital:
¿ Proposição e implementação de estratégias de comunicação com a imprensa de forma a garantir visibilidade às ações e projetos da empresa emissora do atestado;
¿ Planejamento e execução de ações e campanhas de comunicação voltadas aos públicos de interesse da empresa emissora do atestado.
a1)  Somente serão aceitos Atestados de Capacidade Técnica expedidos após a conclusão do contrato que lhe deu origem ou se decorrido, no mínimo, um ano do início de sua execução.
a2)  Terem sido emitidos por empresa comprovadamente nacional. Essa comprovação deverá estar clara com a Razão Social ou CNPJ constando no corpo do atestado ou em documento comprobatório encaminhado em anexo;
a3)  Terem sido emitidos, por empresas com receita operacional líquida (ROL) igual ou superior a R$ 4.300.000.000,00 (quatro bilhões e trezentos milhões de reais) ou equivalente em outra moeda, no exercício de 2019, comprovado através de demonstrações financeiras.
a4)  Os atestados devem informar os resultados obtidos com o trabalho do LICITANTE nos serviços explicitados no item 2.1.a.
a5)  Não serão aceitos atestados emitidos por um mesmo CNPJ ou Razão Social.
b) Comprovação de Capacidade Técnico-Profissional, indicando que o LICITANTE possui, na data-limite prevista para entrega da Proposta, 01 profissional que comprove ter executado os serviços semelhantes ao objeto especificado neste Termo de Referência. O profissional que atenda as condições aqui estabelecidas deverá ser o responsável técnico pela execução dos serviços ora licitados;
40.	Adiante, reproduz-se o citado item 1.4.1 do Termo de Referência (peça 25, p. 3-4) , com grifos acrescidos ao texto original:
1.4. Dimensionamento e Qualificação da Equipe Técnica
1.4.1. Para o dimensionamento da equipe mínima estimada para a realização dos serviços contínuos, considera-se os postos e a carga de trabalho definida no quadro do Item 6.1 deste termo de referência.
Em razão da variação na complexidade dos serviços permanentes, bem como da peculiaridade dos assuntos tratados em FURNAS, que possuem caráter bastante técnico sobre temas diversos, os serviços devem ser realizados por perfis profissionais diferenciados em termos de competências técnicas e pessoais. Os perfis dos profissionais da CONTRATADA alocados para prestação dos serviços permanentes devem ter, no mínimo, os seguintes requisitos de qualificação profissional:
a) Diretor de Conta
O Profissional deverá ter experiência mínima de 5 (cinco) anos na função, com atuação comprovada em clientes públicos ou privados de porte nacional, atuando na supervisão do planejamento e implantação de ações estratégicas e táticas de comunicação; facilitação da interlocução de FURNAS com executivos, editores e colunistas dos veículos de comunicação; e coordenação da integração das estratégias de comunicação com os diferentes públicos de interesse da companhia.
b) Coordenador de Equipe de Atendimento
O profissional deverá ser formado em Comunicação Social, com habilitação em Jornalismo, e possuir, no mínimo, 10 (dez) anos de comprovada atuação na área, com passagem por empresa pública ou privada de porte nacional. Deverá ter perfil para atividades de gestão dos trabalhos de assessoria de comunicação em geral, assessoria de imprensa, comunicação interna, redação de conteúdo jornalístico em diversos meios e suporte em eventos realizados pela equipe.
c) Profissional de Comunicação Sênior
O profissional deverá ser formado em Comunicação Social, com habilitação em Jornalismo, e possuir, no mínimo, 10 (dez) anos de comprovada atuação na área, com passagem por empresa pública ou privada de porte nacional. Deverá ter perfil para execução das atividades de assessoria de imprensa e comunicação integrada, redação de textos jornalísticos para diversos meios e suportes e cobertura de eventos corporativos.
d) Coordenador de Equipe de Monitoramento e Análise de Mídia
O profissional deverá ser formado em Comunicação Social com habilitação em Jornalismo e possuir, no mínimo, 10 (dez) anos de atuação comprovada na área. Deverá ter perfil para análise, desenvolvimento de metodologia de indicadores e consolidação de relatórios sobre a exposição da imagem de FURNAS na mídia (impressa, eletrônica e digital) .
e) Analista de Conteúdo
O profissional deverá ter formação em Comunicação Social, com habilitação em Jornalismo, devendo obrigatoriamente comprovar atuação de no mínimo 3 (três) anos na área de serviços de monitoramento e análise da exposição da imagem de FURNAS na mídia (impressa, eletrônica e digital) .
41.	No que tange à primeira questão - exigência de comprovação pelas licitantes de prestação de serviços a empresa nacional com receita operacional líquida igual ou superior a R$ 4.300.000.000,00 ou equivalente em outra moeda, no exercício de 2019 -, após defender a necessidade de terceirização da atividade, em vista da especialização e expertise desejável, Furnas argumentou que a mencionada regra, relacionada à capacidade técnica-operacional, tinha por finalidade buscar empresas aptas a atender corporações dos setores de energia, eletricidade e infraestrutura enquadradas entre as 50 maiores companhias desses ramos. Nesse sentido, e baseado em levantamento realizado a partir de publicações especializadas (e ajustado à realidade da Estatal) , Furnas decidiu fixar, no Edital, o referido valor mínimo de receita operacional líquida, de R$ 4,3 bilhões, a ser comprovado pelas licitantes.
41.1.	Adicionalmente, a Companhia alegou que a definição desse parâmetro de qualificação teve, exclusivamente, o condão de propiciar à Administração um rol de licitantes que se adequasse aos desafios da comunicação estratégica de Furnas no tocante à experiência e à capacidade técnica para a boa execução dos serviços pretendidos com o Pregão Eletrônico 8/2021. E mais: que a prestadora de serviços de comunicação estratégica a ser contratada ao final do certame precisa ter a experiência necessária para lidar com processos e situações sensíveis, como os vivenciados pela Estatal, sob pena de risco de comprometimento à sua imagem.
41.2.	No que se refere à suposta restrição do universo de potenciais interessados, Furnas afirmou que seis empresas afiliadas à Abracom são responsáveis pelo atendimento a corporações dos setores de energia, eletricidade e infraestrutura (transporte, telecomunicações e saneamento) , tendo receita operacional líquida igual ou superior a R$ 4,3 bilhões no ano de 2019. Além disso, registrou que o pregão contou com cinco proponentes, sendo que três delas não estavam relacionadas entre as associadas da Abracom, o que demonstraria a possibilidade de mais empresas poderem concorrer no certame.
42.	Já quanto às exigências atinentes à qualificação da equipe técnica - comprovação de profissionais com atuação prévia em empresas de porte nacional e com tempo mínimo de exercício nas funções de diretor de conta, coordenador de equipe de atendimento e profissional de comunicação sênior (alíneas 'a', 'b', 'c', 'd' e 'e' do item 1.4.1 do Termo de Referência) - Furnas asseverou que tais disposições não constituiriam condições para a habilitação técnica, não estando sequer consignadas no item 5.1.2 do Edital.
42.1.	Segundo a Estatal, tratar-se-ia de exigência a ser implementada somente após a celebração do contrato, conforme alínea 'q' do item 4.1. do Termo de Referência (peça 25, p. 7) . Sendo assim, entende a Companhia que a licitante vencedora teria tempo suficiente para ir ao mercado e buscar os profissionais capacitados para a execução dos serviços.
42.2.	A fim de justificar a previsão relacionada aos profissionais, Furnas alegou que a finalidade da exigência é assegurar condições adequadas para o cumprimento de seus propósitos de comunicação estratégica.
43.	Tendo em conta as mencionadas razões apresentadas pela Unidade Jurisdicionada, não há qualquer dúvida acerca da boa intenção que motivou as disposições atacadas na inicial. De fato, ao estabelecer aquelas regras, Furnas almejava, como alegado, selecionar a melhor prestadora do serviço de comunicação estratégica, assim entendida a empresa que pudesse responder satisfatoriamente às necessidades específicas da Estatal, tendo em conta a sua natureza, as suas características e o papel por ela desempenhado no cenário nacional.
44.	Todavia, como é sabido, as exigências formuladas em sede de procedimentos licitatórios devem observar limites constitucionais e legais bem definidos. No presente caso, há que se falar da Lei 13.303/2016, aplicável às empresas estatais, categoria a que pertence Furnas.
45.	De fato, como ressaltado pelo Ministro-Relator Benjamin Zymler no voto condutor do Acórdão 739/2020-TCU-Plenário, embora resumidos, os quesitos previstos no art. 58 da Lei 13.303/2016 (regramento pertinente à habilitação de licitantes) devem ser analisados à luz dos preceitos constitucionais que dão suporte à referida norma. É o que se extrai do excerto abaixo transcrito:
32.	A Lei 13.303/2016 assim dispõe acerca dos requisitos de habilitação nas licitações promovidas pelas empresas estatais:
'Art. 58. A habilitação será apreciada exclusivamente a partir dos seguintes parâmetros:
I - exigência da apresentação de documentos aptos a comprovar a possibilidade da aquisição de direitos e da contração de obrigações por parte do licitante;
II - qualificação técnica, restrita a parcelas do objeto técnica ou economicamente relevantes, de acordo com parâmetros estabelecidos de forma expressa no instrumento convocatório;
III - capacidade econômica e financeira;
IV - recolhimento de quantia a título de adiantamento, tratando-se de licitações em que se utilize como critério de julgamento a maior oferta de preço.' (grifou-se) .
33.	Esse dispositivo, por sua vez, deve ser interpretado conjuntamente com os seguintes dispositivos constitucionais:
	 - art. 37, inciso XXI:
	'ressalvados os casos especificados na legislação, as obras, serviços, compras e alienações serão contratados mediante processo de licitação pública que assegure igualdade de condições a todos os concorrentes, com cláusulas que estabeleçam obrigações de pagamento, mantidas as condições efetivas da proposta, nos termos da lei, o qual somente permitirá as exigências de qualificação técnica e econômica indispensáveis à garantia do cumprimento das obrigações.' (grifou-se) .
	- art. 173, § 1º, inciso III:
	'§ 1º A lei estabelecerá o estatuto jurídico da empresa pública, da sociedade de economia mista e de suas subsidiárias que explorem atividade econômica de produção ou comercialização de bens ou de prestação de serviços, dispondo sobre: ...
	III - licitação e contratação de obras, serviços, compras e alienações, observados os princípios da administração pública;' (grifou-se) .
34.	O que se depreende desses normativos é que os requisitos de habilitação em licitações públicas devem se ater ao mínimo indispensável para garantir que os licitantes detenham condições de adequadamente cumprir o objeto da futura contratação. Exigências que ultrapassem essas condições restringem indevidamente a competitividade do certame e podem afetar a busca da proposta mais vantajosa para a administração pública, com a consequente violação do princípio da economicidade.
35.	No bojo da Lei 8.666/1993 (arts. 27 a 31) , há uma descrição mais pormenorizada dos documentos que podem ser exigidos na fase de habilitação. Já no bojo da Lei 13.303/2016, o legislador optou por não especificar os documentos exigíveis, permitindo que as empresas fizessem a adaptação necessária de acordo com as peculiaridades de suas atuações no mercado.
36.	Com efeito, o novo diploma das empresas estatais, com respaldo no art. 173 da Constituição Federal, busca assegurar às estatais um regime jurídico semelhante aos das empresas privadas. Assim, com uma maior flexibilidade de atuação, as empresas públicas e as sociedades de economia mista terão melhores condições de atingir seus objetivos estatutários com a eficiência esperada pela sociedade.
37.	Em que pese essa maior liberdade na escolha dos requisitos de habilitação, há algumas exigências que derivam do ordenamento jurídico e são aplicáveis também às contratações no setor privado. (...) 
46.	Nesse mesmo sentido é o voto que subsidiou o Acórdão 1621/2021-TCU-Plenário, também exarado pelo Ministro Benjamin Zymler, como se depreende do trecho a seguir reproduzido  (com grifos acrescidos ao original) :
25.	Para fins de habilitação, o art. 58 da Lei das Estatais deixa claro os parâmetros a ser exigidos dos potenciais licitantes. Consoante o disposto naquele artigo, a documentação relativa à habilitação está restrita a:
I - exigência da apresentação de documentos aptos a comprovar a possibilidade da aquisição de direitos e da contração de obrigações por parte do licitante;
II - qualificação técnica, restrita a parcelas do objeto técnica ou economicamente relevantes, de acordo com parâmetros estabelecidos de forma expressa no instrumento convocatório;
III - capacidade econômica e financeira;
IV - recolhimento de quantia a título de adiantamento, tratando-se de licitações em que se utiliza como critério de julgamento a maior oferta de preço.
26.	Nesse sentido, entende-se que o rol de parâmetros de habilitação é exaustivo, mas cabe a cada estatal definir os documentos exigidos, sempre levando em consideração o objeto da contratação.
27.	Para tanto, as empresas estatais não estão vinculadas às disposições de outras leis voltadas para a Administração Pública, como é o caso da Lei 8.666/1993 e da Lei 12.462/2011. As licitantes não podem ser inabilitadas por critérios estranhos aos estabelecidos no art. 58 da Lei 13.303/2016, porém elas não estão liberadas de atender determinadas disposições de raiz constitucional.
28.	O estabelecimento de requisitos de habilitação é restritivo à competitividade. Alguns ou vários agentes do mercado estarão excluídos da possibilidade de efetuar determinada contratação com a administração. Essa exclusão pode ser lícita ou ilícita.
29.	Será lícita quando realizada na medida do estritamente necessário para afastar aqueles sem condições de cumprir adequadamente o objeto a ser contratado. Será ilícita quando for exacerbada e restringir indevidamente a competitividade ou quando for demasiadamente permissiva.
30.	Conclui-se, pois, ser necessário estabelecer adequadamente os requisitos de habilitação de forma a não incorrer em erro por falta ou por excesso.
31.	Vislumbra-se residir aqui uma das maiores dificuldades encontradas pelos responsáveis pelas contratações públicas, pois, no mais das vezes, não é tarefa fácil delimitar os requisitos de habilitação 'estritamente necessários'. O conhecimento do mercado, o conhecimento empírico decorrente do acompanhamento de contratações anteriores e o acompanhamento da jurisprudência dos tribunais de contas são essenciais para o bem desenrolar dessa tarefa.
32.	Os parâmetros de habilitação previstos na Lei 13.303/2016 são amplos e permitem bastante autonomia para as empresas estatais regulamentarem a matéria. No entanto, os administradores não gozam de absoluta discricionariedade para detalhar os critérios de habilitação. A escolha não pode ser arbitrária, devendo ser observados os princípios da administração pública, como os da impessoalidade e da moralidade.
33.	Por se tratar de documentos que restringem o direito de participar de licitações públicas, é importante que o detalhamento dos parâmetros de habilitação esteja previsto em regulamento interno, evitando, sempre que possível, sua inclusão casuística nos instrumentos convocatórios.
34.	Como limite teremos sempre o texto constitucional (art. 37, inciso XXI) , que permite somente 'exigências de qualificação técnica e econômica indispensáveis à garantia do cumprimento das obrigações'.
35.	Especificamente acerca da qualificação técnica, a Lei 13.303/2016 foi bastante lacônica, tendo remetido ao regulamento a disciplina da matéria. De todo modo, entende-se que o repositório jurisprudencial do TCU pode ser aplicado como norte para o assunto, tendo em vista a incidência dos mesmos princípios da Administração Pública às licitações das empresas estatais.
36.	Deve-se respeitar, entretanto, as especificidades aplicáveis ao regime de contratações das empresas estatais, a fim de prestigiar o cumprimento das finalidades estabelecidas em sua lei de autorização.
 (...) 
42.	Alguns precedentes recentes do TCU demonstram que, ainda que a Lei das Estatais tenha apresentado parâmetros um tanto lacônicos para a habilitação de licitantes, há uma tendência de manter entendimentos análogos aos que seriam aplicáveis no âmbito de certames da Lei 8.666/1993:
 (...) 
45.	Há que se ter em mente que as exigências de habilitação devem ser razoáveis e proporcionais ao objeto licitado, limitadas aos mínimos necessários que garantam a qualificação técnica das empresas para a execução de cada contrato do empreendimento. (...) .
47.	Resta claro, portanto, que, relativamente à qualificação técnica, faz-se necessário garantir a igualdade de condições entre os participantes dos certames, estabelecendo, para tanto, apenas exigências indispensáveis à garantia do cumprimento das obrigações. Ou, nas palavras do Ministro Benjamin Zymler, acima reproduzidas, deve o gestor ater-se ao mínimo indispensável para assegurar que os licitantes detenham condições de cumprir adequadamente o objeto da futura contratação, sob pena de, em extrapolando as exigências, restringir indevidamente a competitividade na licitação, inviabilizando a concretização da diretriz que determinada a busca pela seleção da proposta mais vantajosa para a Administração Pública, com a consequente violação do princípio da economicidade.
48.	A nosso sentir, no que se refere ao item 5.1.2.1 do edital, esse é o ponto em que reside a falha cometida por Furnas no Pregão Eletrônico 8/2021, relativamente ao aspecto da qualificação técnica-operacional. Embora já tivesse especificada no edital do citado pregão, de forma adequada, a necessidade de comprovação, pelas participantes, de execução anterior de serviços similares àqueles definidos na licitação sob exame - consoante prescreve a alínea 'a' do item 5.1.2.1 do instrumento convocatório (peça 32, p. 6) -, a Companhia optou por acrescentar às demandas duas exigências pertinentes à natureza subjetiva das contratações precedentes firmadas pelas licitantes (alíneas 'a2' e 'a3' do mesmo item 5.1.2.1) . Com efeito, por meio das alíneas 'a2' e 'a3' do item 5.1.2.1 do edital, Furnas estabeleceu parâmetros relacionados não à execução do objeto, mas ao perfil das contratantes anteriores das concorrentes, tais como nacionalidade da empresa e volume mínimo da receita operacional líquida.
48.1.	Tais aspectos concernentes exclusivamente às contratantes anteriores das licitantes não se revelam essenciais para evidenciar a qualidade dos serviços prestados no passado pelas interessadas na participação do Pregão Eletrônico 8/2021. A demonstração da experiência necessária para lidar com os processos e as situações sensíveis, aspecto fundamental destacado pela Estatal, deve estar circunscrita tão somente a quesitos que permitam avaliar o desempenho das concorrentes nos serviços executados anteriormente.
48.2.	Dessa forma, mesmo reconhecendo que as previsões constantes das alíneas 'a2' e 'a3' do item 5.1.2.1 do edital trariam uma garantia a mais para a seleção da melhor licitante, não é possível admiti-las, dado que extrapolam as exigências mínimas razoáveis para análise e conclusão acerca da qualificação das participantes do Pregão Eletrônico 8/2021, acarretando, assim, inegável restrição à competitividade no âmbito desse certame. Importante ressaltar que o fato de cinco empresas terem formulado oferta - suscitado na resposta de Furnas - não basta para deduzir que a concorrência foi a mais ampla possível.
49.	Quanto à prescrição relacionada à qualificação da equipe técnica, perfilhamos o entendimento de Furnas no sentido de que, em verdade, não se trata de exigência a ser comprovada para fins de habilitação, mas de obrigação a ser implementada posteriormente à celebração do contrato. De fato, as licitantes não necessitam evidenciar, no momento do envio da proposta, a existência, nos quadros da licitante, dos profissionais especificados. Como se verifica na redação da alínea 'q' do item 4.1. do Termo de Referência anexo ao Edital (peça 25, p. 7) , o dever assumido pelas concorrentes, quando da formulação da oferta, é de apresentar, para aprovação de Furnas, em até 20 dias da assinatura do contrato, a disponibilidade de equipe técnica que atenda às exigências definidas alíneas 'a', 'b', 'c', 'd' e 'e' do item 1.4.1 do mesmo Termo de Referência (peça 25, p. 3-4) .
49.1.	Contudo, embora não seja requisito relacionado à habilitação das licitantes, e mesmo não se vislumbrando impedimento expresso na Lei 13.303/2016 para demandas dessa natureza, as disposições constantes das alíneas 'a', 'b', 'c', 'd' e 'e' do item 1.4.1 do Termo de Referência revelam exigências que, indo além daquelas estabelecidas em lei, reclamam justificativas plausíveis e fundamentadas por parte do gestor. Porém, a nosso sentir, a razão apresentada por Furnas - no sentido de que se trataria de medida visando a assegurar 'condições adequadas para o cumprimento de seus propósitos de comunicação estratégica' - não se mostra suficiente para evidenciar a necessidade das exigências, ou seja, a essencialidade da comprovação de prévia atuação daqueles profissionais em empresas de porte nacional ou do considerável tempo de experiência deles requerido, ou, ainda, a inaptidão, para os serviços demandados por Furnas, de prestadores que não preencham os requisitos previstos nas citadas alíneas do item 1.4.1 do Termo de Referência, em especial do tempo de experiência prévia  (três anos, para o cargo de analista de conteúdo; cinco anos, para o cargo de diretor de conta; e dez anos para os cargos de coordenador de equipe de atendimento, profissional de comunicação sênior e coordenador de equipe de monitoramento e análise de mídia) .
49.2.	Importante lembrar que, como bem ressaltado nos referidos votos exarados pelo Ministro Benjamin Zymler, no âmbito de ações de controle envolvendo licitações fundadas na Lei 13.303/2016, a fixação de exigências excessivas pode acarretar redução da competitividade. Esse raciocínio, no nosso entendimento, não se aplica apenas às regras definidas para fins de habilitação. Outras demandas - ainda que em sede de execução contratual, como na hipótese sob exame - podem também gerar o efeito negativo apontado pelo citado Ministro.
49.3.	A nosso juízo, esse é o caso da exigência prevista no item 1.4.1 do Termo de Referência. Na falta de justificativa razoável e amparada em estudos que demonstrem a sua indispensabilidade, as exigências de atuação prévia em empresas nacionais e de tempo de experiência mínima em determinados cargos, aplicáveis aos profissionais a serem alocados ao serviço, podem implicar a exclusão da disputa de licitantes que, mesmo não dispondo de profissionais com as características requeridas, ainda teria aptidão para um bom desempenho do objeto contratado. Ou, ainda, daquelas licitantes que tenham desistido da participação no pregão por não terem certeza de que, no momento devido, conseguiriam recrutar no mercado, a tempo, profissionais com qualificações tão específicas para atender às exigências previstas no item 1.4.1 do Termo de Referência.
49.4.	Uma situação particular, mas que merece destaque, é a regra insculpida na alínea 'e' do item 1.4.1 do Termo de Referência. Segundo esse dispositivo, o profissional a ser alocado ao cargo de analista de conteúdo deverá não apenas comprovar experiência mínima de três anos na área. Esse técnico precisará evidenciar atuação em 'serviços de monitoramento e análise da exposição da imagem de FURNAS na mídia (impressa, eletrônica e digital) '. Ou seja, pela redação, seria necessário que, de seu currículo, constasse não qualquer ação, mas uma atuação vinculada especificamente à imagem de Furnas.
49.5.	Portanto, a nosso ver, as alíneas 'a', 'b', 'c', 'd' e 'e' do item 1.4.1 do Termo de Referência trazem imposições não razoáveis, vez que não justificadas, podendo ensejar o afastamento de potenciais candidatas à prestação do serviço e, consequentemente, violação aos princípios da igualdade, da competitividade e da seleção da proposta da mais vantajosa, previstos no art. 31, caput, da Lei 13.303/2016, com eventual repercussão no aspecto da economicidade.
50.	Em resumo, com base na análise realizada acima, vê-se que, ante a ausência de razões plausíveis e concretas, não se mostram adequadas ou aceitáveis nem as exigências previstas nas alíneas 'a2' e 'a3' do item 5.1.2.1 do Edital nem aquelas contidas nas alíneas 'a', 'b', 'c', 'd' e 'e' do item 1.4.1 do Termo de Referência anexo àquele instrumento convocatório.
51.	Dessa forma, e com base no inciso I do art. 43 da Lei 8.443/1992 c/c o inciso II do art. 249 do Regimento Interno do TCU, caberia expedir determinação à Furnas Centrais Elétricas S. A., ordenando a anulação do Pregão Eletrônico 8/2021.
51.1.	Contudo, em vista da novel diretriz instituída pela Resolução-TCU 315/2020, concebida com o intuito de aprimorar as deliberações desta Corte de Contas e de adequar a atuação do TCU às disposições contidas na Lei de Introdução às Normas do Direito Brasileiro, opinamos, com amparo no art. 14 daquele normativo, pela concessão de oportunidade à Furnas de se manifestar previamente, buscando, assim, uma solução construída com base na participação da unidade jurisdicionada.
Avaliação acerca da adoção de medida cautelar:
52.	Presentes os requisitos do fumus boni iuris e do periculum in mora, e não se configurando o pressuposto do periculum in mora reverso, somos pelo deferimento da cautelar pleiteada pelo representante, objetivando a imediata suspensão dos atos relacionados ao Pregão Eletrônico 8/2021 e, se for o caso, do início da execução dos serviços, se já houver sido celebrado o respectivo contrato com a adjudicatária do objeto daquele certame.
Conclusão:
53.	Consoante explicitado ao término da análise do pressuposto da plausibilidade jurídica, sugerimos, ante a possibilidade de construção participativa das deliberações deste Tribunal, que seja concedida à Furnas Centrais Elétricas S. A. oportunidade para se manifestar, se assim desejar, acerca das constatações registradas acima - apresentando proposta de ações a serem adotadas para corrigir as falhas apontadas nesta instrução ou remover seus efeitos -, bem como sobre os impactos de uma determinação objetivando a anulação do Pregão Eletrônico 8/2021.
Análise visando ao atendimento do Memorando-Circular 12/2021-Segecex
54.	A fim de dar cumprimento ao recente comando expedido por intermédio do MemorandoCircular 12/2021-Segecex, avaliam-se, nessa oportunidade, as possíveis implicações negativas da dilação do prazo, para apreciação do mérito pelo Tribunal, decorrente da proposta de construção participativa de deliberação do TCU ora apresentada.
55.	A nosso juízo, considerando o entendimento no sentido de que estão inequivocamente configuradas as falhas apontadas pelo representante na inicial, não resta dúvida de que o Pregão Eletrônico 8/2021 não merece prosseguir. Com efeito, ante a destacada ausência de justificativa para as exigências contidas nas alíneas 'a2' e 'a3' do item 5.1.2.1 do Edital, bem como nas alíneas 'a', 'b', 'c', 'd' e 'e' do item 1.4.1 do seu Termo de Referência, a licitação encontra-se maculada em vista da possibilidade, como dito acima, de restrição à competitividade e, por via de consequência, de violação aos princípios basilares da igualdade, da competitividade e da seleção da proposta da mais vantajosa, todos previstos no art. 31, caput, da Lei 13.303/2016, com eventual repercussão no aspecto da economicidade da contratação.
56.	Contudo, em se tratando de matéria de direito, que demanda esforço e tempo reduzidos para a emissão de manifestação por parte da unidade jurisdicionada, e tendo em conta o conhecimento de Furnas a respeito das especificidades do objeto a ser contratado, e, ainda, sendo a Estatal a principal interessada em buscar solução para os problemas detectados nesta instrução, entendemos que a sugestão de construção participativa da deliberação do TCU seria a melhor opção para o momento, desde que assinado prazo exíguo, mas razoável, para o pronunciamento daquela Companhia.
57.	Dito de outra forma, diante da única alternativa cogitada - qual seja: a anulação do certame, em virtude da gravidade dos vícios constatados -, o ideal seria que uma nova licitação, caso esse seja o desejo da unidade jurisdicionada, tivesse início já com os ajustes definidos por esta Corte de Contas, tendo por base as ponderações formuladas por Furnas.
58.	Por fim, vale ressair que, com a suspensão cautelar do Pregão Eletrônico 8/2021, consoante alvitrado na análise acima, não haveria que se falar, nesse momento, em risco de ineficácia da deliberação de mérito por parte desta Corte de Contas.

	F. Impacto dos Encaminhamentos Propostos

	Haverá impacto relevante na Unidade Jurisdicionada e/ou na sociedade, decorrente dos encaminhamentos propostos?
	Não

	G. Pedido de Ingresso aos Autos, de Informações/Vistas/Cópias, e de Sustentação Oral

	Há pedido de ingresso aos autos?
	Não

	Há pedido de informações/vistas/cópia do processo?
	Não

	Há pedido de sustentação oral?
	Não

	H. Processos Conexos e Apensos

	Há processos conexos noticiando possíveis irregularidades na contratação ora em análise?
	Não

	Há processos apensos?
	Não

	I. Proposta de Encaminhamento

	59.	Em virtude do exposto, e considerando a admissão da exordial como representação, nos termos do despacho exarado pelo Relator em 9/7/2021 (peça 15) , propõe-se:
59.1.	deferir o pedido de concessão de medida cautelar, com fundamento no art. 276 do Regimento Interno do TCU, em vista da configuração dos pressupostos necessários para sua adoção, a fim de que Furnas Centrais Elétricas S. A. suspenda o andamento do Pregão Eletrônico 8/2021 até que o Tribunal aprecie o mérito da matéria tratada nestes autos e, caso algum contrato já tenha sido firmado, abstenha-se, até a deliberação definitiva desta Corte, de praticar qualquer ato com vistas ao início de sua execução;
59.2.	considerando a possibilidade de construção participativa das deliberações deste Tribunal, nos termos do art. 14 da Resolução-TCU 315/2020, bem como o previsto nas Normas de Auditoria (NAT) aprovadas pela Portaria-TCU 280/2010, referente aos comentários dos gestores (no que se aplica a representações e denúncias) :
a) conceder oportunidade à Furnas Centrais Elétricas S. A. para que, no prazo de quinze dias, e se assim desejar:
a.1) apresente proposta de ações a serem tomadas visando à correção das falhas apontadas nesta instrução - relativamente às alíneas 'a2' e 'a3' do item 5.1.2.1 do Edital do Pregão Eletrônico 8/2021 e às alíneas 'a', 'b', 'c', 'd' e 'e' do item 1.4.1 do seu Termo de Referência - ou à remoção de seus efeitos;
a.2) manifeste-se acerca dos possíveis impactos de uma determinação do TCU ordenando a anulação do Pregão Eletrônico 8/2021, objetivando, caso haja interesse na realização de um novo certame, a correção das falhas indicadas nesta instrução, mediante a supressão:
a.2.1) das exigências relacionadas às licitantes, fixadas nas alíneas 'a2' e 'a3' do item 5.1.2.1 do Edital do Pregão Eletrônico 8/2021;
a.2.2) das exigências pertinentes à equipe técnica, especificamente quanto à comprovação de tempo mínimo de experiência e de atuação anterior em empresa nacional, estabelecidas nas alíneas 'a', 'b', 'c', 'd' e 'e' do item 1.4.1 do Termo de Referência anexo ao referido Edital; e
a.2.3) da exigência de comprovação, pelo profissional que irá desempenhar a função de analista de conteúdo, de atuação anterior na 'área de serviços de monitoramento e análise da exposição da imagem de FURNAS na mídia', prevista alínea 'e' do item 1.4.1 do citado Termo de Referência;
b) alertar Furnas Centrais Elétricas S. A., no que se refere à construção participativa de deliberações alvitrada na alínea anterior, de que:
b.1) a manifestação produzida em atendimento aos itens precedentes será avaliada na proposição de mérito, mas não vincula as decisões desta Corte de Contas, notadamente quando os riscos decorrentes de sua adoção e/ou da manutenção de situação irregular não se coadunarem com o interesse público que se pretende tutelar;
b.2) a ausência de manifestação no prazo estipulado não impedirá o andamento processual, podendo o TCU vir a prolatar decisão de mérito, caso haja elementos suficientes que caracterizem afronta a princípios ou normas, ou, ainda, possibilidade de ocorrência de prejuízos à Administração; e
b.3) a ausência de manifestação não será considerada motivo de sanção;
59.3.	encaminhar cópia da presente instrução à Furnas Centrais Elétricas S. A., a fim de subsidiar o atendimento à proposta acima formulada; e
59.4.	comunicar ao representante a decisão que vier a ser prolatada.

2.	Discordando da proposta apresentada pelo auditor, a titular da unidade técnica exarou o seguinte parecer (peça 57) :
"2. As irregularidades que ensejaram a proposta de construção participativa de deliberações no sentido de possível determinação para anulação do Pregão Eletrônico 8/2021, promovido por Furnas Centras Elétricas S.A. e cujo objeto é a contratação de serviços de comunicação estratégica, estão a seguir descritas:
a) exigências fixadas nas alíneas 'a2' e 'a3' do item 5.1.2.1 do Edital, de que o licitante tenha prestado serviços para empresas de porte nacional e com receita operacional líquida igual ou superior a R$ 4.300.000.000,00 ou equivalente em outra moeda, no exercício de 2019, comprovado através de demonstrações financeiras, para fins de qualificação técnica; 
b) exigências pertinentes à equipe técnica, especificamente quanto à comprovação de tempo mínimo de experiência e de atuação anterior em empresa nacional, estabelecidas nas alíneas 'a', 'b', 'c', 'd' e 'e' do item 1.4.1 do Termo de Referência anexo ao referido Edital; e 
c) exigência de comprovação, pelo profissional que irá desempenhar a função de analista de conteúdo, de atuação anterior na 'área de serviços de monitoramento e análise da exposição da imagem de FURNAS na mídia', prevista alínea 'e' do item 1.4.1 do citado Termo de Referência. 
3.	No que se refere ao item 5.1.2.1 do Edital, concernente à qualificação técnico-operacional, o auditor concluiu que as exigências fixadas nas alíneas 'a2' e 'a3' não se revelam essenciais para evidenciar a qualidade dos serviços prestados preteritamente pelo licitante, tendo em vista que os parâmetros ali estabelecidos não estão relacionados à execução do objeto, mas ao perfil das contratantes anteriores (porte nacional empresa e volume mínimo da receita operacional líquida) . Mesmo reconhecendo que tais previsões editalícias poderiam trazer uma garantia adicional para a seleção da empresa a ser contratada, entendeu que não seria possível admiti-las, pois extrapolariam as exigências mínimas razoáveis acerca da qualificação das participantes, acarretando inegável restrição à competitividade.
4.	Divirjo das conclusões do auditor pelos motivos expostos a seguir.
5.	A avaliação da qualificação técnica do licitante perpassa não somente pela qualidade do serviço prestado anteriormente, mas também pelo porte desses serviços, que deve ser compatível com aquele que se pretende contratar. No caso dos serviços de comunicação estratégica, a comprovação exigida apenas na alínea 'a' do item 5.1.2.1 do Edital possivelmente não seria suficiente para aferir a dimensão dos serviços prestados, considerando o grau de subjetividade e a impossibilidade de quantificação e mensuração do que foi solicitado:
a)  Comprovação de Capacidade Técnico-Operacional, mediante apresentação de atestado (s) emitido (s) em nome do LICITANTE, por pessoa (s) jurídica (s) de direito público ou privado do setor elétrico, setor de energia ou setor de infraestrutura, que comprove ter executado para o mesmo cliente, ou para clientes diferentes, por no mínimo 12 (doze) meses ininterruptos, os seguintes serviços, que são parcelas de maior relevância do objeto deste Edital:
¿ Proposição e implementação de estratégias de comunicação com a imprensa de forma a garantir visibilidade às ações e projetos da empresa emissora do atestado;
¿ Planejamento e execução de ações e campanhas de comunicação voltadas aos públicos de interesse da empresa emissora do atestado.
6.	Para tanto, foram acrescentadas as exigências contidas nas alíneas 'a2' e 'a3', de forma a buscar estabelecer a conexão entre o serviço prestado anteriormente pelo licitante e o porte da contratante desses serviços, trazendo, com isso, a possibilidade de se verificar a dimensão efetiva da experiência das empresas em implementação de ações de comunicação estratégica em entidades com características similares às de Furnas, e, portanto, com necessidades equivalentes:
a2)  Terem sido emitidos por empresa comprovadamente nacional. Essa comprovação deverá estar clara com a Razão Social ou CNPJ constando no corpo do atestado ou em documento comprobatório encaminhado em anexo;
a3)  Terem sido emitidos, por empresas com receita operacional líquida (ROL) igual ou superior a R$ 4.300.000.000,00 (quatro bilhões e trezentos milhões de reais) ou equivalente em outra moeda, no exercício de 2019, comprovado através de demonstrações financeiras.
7.	No que tange à aventada restrição indevida à competitividade ocasionada pelos referidos parâmetros, a estatal afirmou ter realizado pesquisas junto a publicações especializadas, a fim de verificar a receita operacional líquida média apurada das cinquenta maiores companhias do setor em 2019, cujo valor obtido foi de R$ 12,45 bilhões. Destacou ainda que, no intuito de ampliar o rol de possíveis competidores, optou por destacar, dessa listagem, a receita operacional líquida das cinco principais empresas do ramo de energia, cuja média era de R$ 8,6 bilhões, valor este que foi reduzido pela metade na exigência do certame, e correspondia a 50% da receita operacional líquida de Furnas no período.
8.	Além disso, trouxe a informação de que, em pesquisa prévia ao certame, verificou a existência de pelo menos seis empresas afiliadas à Abracom capazes de atender a tais requisitos. O pregão contou com a participação de cinco licitantes, sendo três não associadas à Abracom, o que nos leva à conclusão de que haveria, ao menos, nove empresas no universo de potenciais interessados no certame. Entendo, portanto, que não há elementos suficientes para caracterizar inegável restrição indevida à competitividade do certame em função das disposições contidas nas alíneas 'a2' e 'a3' do item 5.1.2.1 do Edital, ao contrário do que concluiu o auditor.
9.	Por fim, não identifico que as referidas disposições constituiriam critérios estranhos aos estabelecidos no art. 58, da lei 13.303/2016, considerando que: i) se tratam de parâmetros para aferição da qualificação técnica, visto que têm por finalidade estabelecer a compatibilidade entre a dimensão dos serviços prestados anteriormente e a dos que se pretende contratar; ii) estão estabelecidos de forma expressa no instrumento convocatório; iii) foram devidamente motivados pela estatal, não se constituindo em uma escolha arbitrária do gestor; iv) foi verificado, previamente à licitação, o rol de potenciais fornecedores do serviço aptos a atendê-los; v) não se mostram exacerbados frente às necessidades inerentes ao objeto a ser contratado; e vi) como já mencionado, não há evidências de que tenham restringido indevidamente a competitividade no certame. Nesse sentido, também não há que se falar em desatendimento à jurisprudência deste Tribunal consubstanciada no Acórdão 1621/2021-TCU-Plenário, de relatoria do Ministro Benjamin Zymler, mencionado pelo auditor em sua instrução.
10. Quanto aos requisitos pertinentes ao dimensionamento da equipe técnica constantes das alíneas 'a', 'b', 'c', 'd' e 'e' do item 1.4.1 do Termo de Referência, cujo cumprimento será exigido apenas do licitante vencedor em até vinte dias após a assinatura do contrato, divirjo do posicionamento do auditor, de que extrapolariam o previsto em lei, ou de que não haveria justificativas plausíveis e fundamentadas por parte do gestor.
11. Segundo a estatal, a exigência de comprovação de tempo de experiência mínimo dos profissionais que serão alocados no serviço constitui parâmetro objetivo, visando evitar o risco de que a equipe se demonstre inepta para o cumprimento das tarefas previstas no plano de trabalho.
12. Não vejo impedimento às exigências relacionadas no item 1.4.1 do Termo de Referência para a equipe a ser contratada. A comprovação de tempo de atuação na área, e em empresas de porte nacional, conforme informado por Furnas, tem por objetivo evitar a alocação de profissionais sem qualquer tipo de experiência no serviço a ser executado, considerando ainda o porte e a abrangência territorial da estatal. Além disso, é possível fazer uma equivalência razoável das exigências de tempo de experiência de cada profissional - analista de conteúdo, diretores e coordenadores - com aquelas que usualmente são feitas no mercado para profissionais de nível júnior (até 5 anos) , pleno (de 5 a 10 anos) e sênior (acima de 10 anos) , respectivamente.
13. Portanto, discordando do que concluiu o auditor, não há evidências de que tais exigências teriam o condão de restringir indevidamente a competitividade, não se mostrando razoável o argumento de que poderiam levar ao alijamento da disputa de licitantes que, ainda que não dispondo dos referidos profissionais, pudessem prestar um bom serviço, ou mesmo daquelas que tenham desistido do certame pelo receio de não conseguirem contratar a tempo profissionais com tais qualificações. Caso assim considerássemos, não haveria sentido em se definirem requisitos mínimos para a equipe a ser alocada nos serviços, pois, para qualquer tipo de requisito, tais considerações sempre viriam a existir. Entendo, pelo contrário, que a ausência de exigências com relação aos profissionais ou a inclusão de requisitos não compatíveis com o porte do serviço a ser prestado pode vir a comprometer a boa execução do objeto.
14. No que tange à exigência contida na alínea 'e' do item 1.4.1 do Termo de Referência, para o profissional 'Analista de Conteúdo', de fato, conforme apontado pelo auditor, se mostra inapropriada e ausente de motivação e razoabilidade, uma vez que, pela redação, seria necessário que o profissional já tivesse experiência vinculada especificamente à imagem de Furnas:
e) Analista de Conteúdo
O profissional deverá ter formação em Comunicação Social, com habilitação em Jornalismo, devendo obrigatoriamente comprovar atuação de no mínimo 3 (três) anos na área de serviços de monitoramento e análise da exposição da imagem de FURNAS na mídia (impressa, eletrônica e digital) .
15. No entanto, em que pese a estatal não ter se pronunciado a respeito, visto não ter sido exatamente esse o objeto da oitiva, avento a possibilidade de que tenha havido erro na referida redação, considerando o disposto no item anterior, referente às exigências para o profissional 'Coordenador de Equipe de Monitoramento e Análise de Mídia':
d) Coordenador de Equipe de Monitoramento e Análise de Mídia
O profissional deverá ser formado em Comunicação Social com habilitação em Jornalismo e possuir, no mínimo, 10 (dez) anos de atuação comprovada na área. Deverá ter perfil para análise, desenvolvimento de metodologia de indicadores e consolidação de relatórios sobre a exposição da imagem de FURNAS na mídia (impressa, eletrônica e digital) .
16. Considerando que não há evidências de que a referida exigência para fins de contratação tenha comprometido a competitividade do certame, considerando ainda que a melhor proposta até o momento foi negociada no valor de R$ 2.580.000,00 para 24 meses, bastante inferior, portanto, ao do aditamento 6 ao contrato 8000009133, atualmente vigente, de R$ 2.809.740,22 para o período de doze meses (peça 24) , e considerando ainda o valor estimado da contratação, de R$ 3.995.015,45, tendo sido obtido, portanto, desconto de quase 40% na licitação, afasto a proposta de adoção de medida cautelar para a suspensão do certame, dada a evidente caracterização do perigo da demora reverso para tal.
17. Também não vislumbro a possibilidade de determinações desta Casa no sentido da anulação do certame ou mesmo da não prorrogação do contrato dele decorrente, pela ausência de ilegalidade nos requisitos editalícios, conforme discorrido neste pronunciamento.
18. Diante do exposto, proponho a reformulação da proposta de encaminhamento realizada pelo auditor da Selog, nos seguintes termos:
18.1. conhecer da representação, satisfeitos os requisitos de admissibilidade constantes no art. 113, § 1º, da Lei 8.666/1993, c/c o art. 237, inciso VII e parágrafo único, do Regimento Interno/TCU, e no art. 103, § 1º, da Resolução - TCU 259/2014; 
18.2. no mérito, considerar a presente representação parcialmente procedente;
18.3. indeferir o pedido de concessão de medida cautelar formulado pelo Savanahh Soluções em Comunicação Ltda. - EPP, tendo em vista a inexistência dos elementos necessários para sua adoção;
18.4. dar ciência a Furnas Centras Elétricas S.A., com fundamento no art. 9º, inciso I, da Resolução - TCU 315/2020, sobre a seguinte impropriedade/falha, identificada no Pregão Eletrônico 8/2021, para que sejam adotadas medidas internas com vistas à prevenção de outras ocorrências semelhantes:
a) exigência de comprovação, pelo profissional que irá desempenhar a função de analista de conteúdo, de atuação anterior na 'área de serviços de monitoramento e análise da exposição da imagem de FURNAS na mídia', prevista na alínea 'e' do item 1.4.1 do citado Termo de Referência, sem a devida justificativa, contrariando os princípios da motivação e da razoabilidade insculpidos no art. 2º da Lei 9.784/1999;
18.5. informar a Furnas Centras Elétricas S.A. e ao representante do acórdão que vier a ser proferido, destacando que o relatório e o voto que fundamentam a deliberação ora encaminhada podem ser acessados por meio do endereço eletrônico www.tcu.gov.br/acordaos; e
18.6. arquivar os presentes autos, nos termos do art. 169, III, do Regimento Interno/TCU".
	É o relatório.

8.1. André Moreira de Araújo (OAB/RJ 156.599), Paloma Mirtes Costa Castro Laranjeira Malheiros (OAB/RJ 163.667) e outros, representando Furnas Centrais Elétricas S.A.  
8.2. José Antônio Souza de Matos (44.177/OAB-PR) e outros, representando Savannah Soluções Em Comunicação Ltda.

Não atuou.

REPRESENTAÇÃO. SUPOSTAS IRREGULARIDADES PRATICADAS NO ÂMBITO DO PREGÃO ELETRÔNICO 8/2021, PROMOVIDO POR FURNAS VISANDO À CONTRATAÇÃO DE EMPRESA PARA A PRESTAÇÃO DE SERVIÇOS DE COMUNICAÇÃO ESTRATÉGICA, ENGLOBANDO ASSESSORIA E CONSULTORIA DE IMPRENSA, PLANEJAMENTO DE COMUNICAÇÃO, IMPLEMENTAÇÃO DE AÇÕES, DIAGNÓSTICO E GERENCIAMENTO DE CRISE, MONITORAMENTO E ANÁLISE DA FAVORABILIDADE DA IMAGEM DA ENTIDADE PROJETADA NA MÍDIA, VISANDO A SUPRIR E PROMOVER SUAS AÇÕES. POSSÍVEL ESTABELECIMENTO DE EXIGÊNCIAS DE QUALIFICAÇÃO TÉCNICO-OPERACIONAL RESTRITIVAS À COMPETITIVIDADE. OITIVA E DILIGÊNCIA. NÃO CONFIGURAÇÃO DE ILEGALIDADE DOS REQUISITOS EDITALÍCIOS QUESTIONADOS E/OU A RESTRIÇÃO À COMPETITIVIDADE DO CERTAME EM DECORRÊNCIA DESSES REQUISITOS. IMPROPRIEDADE NA REDAÇÃO DE DISPOSITIVO EDITALÍCIO. PROCEDÊNCIA PARCIAL. CIÊNCIA. ARQUIVAMENTO.

REPRESENTAÇÃO (REPR)

Secretaria de Controle Externo de Aquisições Logísticas (Selog).

Trata-se de representação formulada pela empresa Savannah Soluções em Comunicação Ltda. - EPP (peça 1) , com pedido de medida cautelar, em razão de possíveis irregularidades no Pregão Eletrônico 8/2021, conduzido por Furnas Centrais Elétricas S.A. - Furnas visando à contratação de serviços de comunicação estratégica, englobando assessoria e consultoria de imprensa, planejamento de comunicação, implementação de ações, diagnóstico e gerenciamento de crise, monitoramento e análise da favorabilidade da imagem da entidade projetada na mídia, visando a suprir e promover suas ações, ao valor estimado de R$ 3.995.015,49 para 24 meses (peças 3 e 4) .
2.	A sessão pública relativa ao aludido certame ocorreu em 29/6/2021, com a participação de cinco licitantes, tendo sido obtida melhor proposta no valor de R$ 2.580.000,00 (peça 11) , ofertada pela empresa In Press Oficina Assessoria de Comunicação Ltda. Até 7/7/2021, o Pregão Eletrônico 8/2021 encontrava-se em fase de análise técnica e financeira dessa proposta.
3.	Em síntese, alega a representante a existência no edital licitatório de cláusulas com potencial de restringir o caráter competitivo do certame, em afronta à Lei 13.303/2016, envolvendo a capacitação técnico-operacional das licitantes.
4.	Devido aos elementos evidenciados pela Secretaria de Controle Externo de Aquisições Logísticas - Selog em análise preliminar (peça 13) , autorizei (peça 15) a realização de oitiva prévia de Furnas acerca dos seguintes apontamentos:
"a) justificativa para exigência, baseada em estudos prévios à licitação e respectiva documentação comprobatória, da apresentação de atestados que comprovem que o licitante tenha prestado serviços para empresas de porte nacional e com receita operacional líquida igual ou superior a R$ 4.300.000.000,00 ou equivalente em outra moeda, no exercício de 2019, comprovado através de demonstrações financeiras, conforme especificação constante do item 5.1.2 do edital, para fins de qualificação técnica, apresentando, de forma objetiva:
a.1) demonstração da imprescindibilidade da referida exigência nas condições dispostas; e
a.2) estudo demonstrativo do não comprometimento excessivo da potencial competitividade do certame, com a respectiva pesquisa de mercado empregada;
b) justificativa para  exigência de comprovação de tempo de experiência ou de exercício em função dos profissionais a serem disponibilizados pela empresa contratada para a execução do objeto, constante do item 1.4.1 do termo de referência do edital, sem justificativa expressa, no instrumento convocatório, que demonstre a imprescindibilidade de tais condições, em desacordo com a jurisprudência deste Tribunal, a exemplo do Acórdão 134/2017-TCU-Plenário, da relatoria do Ministro Benjamin Zymler e do Acórdão 3356/2015-TCU-Plenário, da relatoria do Ministro-Substituto André Luís de Carvalho) ;".
5.	Autorizei, também, a realização de diligência junto à aludida empresa, com vistas à obtenção de cópia dos documentos e/ou esclarecimentos relativos à pesquisa de preço realizada para definição do preço de referência da contratação e dos contratos atualmente vigentes para atendimento ao mesmo objeto, incluindo a planilha de preços mais atualizada, além de informações sobre a possibilidade de prorrogação dos instrumentos até então vigentes e sobre a situação atual do certame questionado.
6.	Ao analisar a resposta ao chamamento deste Tribunal (peças 23 a 46) , o auditor da Selog concluiu (peça 55) que os esclarecimentos prestados não lograram afastar as falhas apontadas, razão pela qual propôs, com a anuência do diretor, o deferimento da medida cautelar pleiteada pela representante, para suspender o andamento do Pregão Eletrônico 8/2021 até a deliberação definitiva deste Tribunal sobre a matéria.
7.	Propôs, outrossim, a concessão de prazo a Furnas para se manifestar, em um processo de construção participativa das deliberações, sobre possíveis impactos de uma determinação do TCU ordenando a anulação do Pregão Eletrônico 8/2021, objetivando, caso haja interesse na realização de um novo certame, a correção das falhas indicadas no processo, mediante a supressão das seguintes exigências: 
	a) comprovação, para fins de qualificação técnica, de prestação de serviços para empresas de porte nacional e com receita operacional líquida igual ou superior a R$ 4.300.000.000,00 ou equivalente em outra moeda, no exercício de 2019, através de demonstrações financeiras (alíneas "a2" e "a3" do item 5.1.2.1 do edital licitatório) ;
	b) quanto à equipe técnica, comprovação de tempo mínimo de experiência e de atuação anterior em empresa nacional (alíneas "a", "b", "c", "d" e "e" do item 1.4.1 do Termo de Referência anexo ao edital licitatório) ; e
	c) comprovação, pelo profissional que irá desempenhar a função de analista de conteúdo, de atuação anterior na "área de serviços de monitoramento e análise da exposição da imagem de FURNAS na mídia" (alínea "e" do item 1.4.1 do Termo de Referência anexo ao edital licitatório) .
8.	Discordando dessa proposta, a titular da Selog concluiu (peça 57) pela inexistência de evidências de que tais exigências tenham tido o condão de restringir indevidamente a competitividade do certame. 
9.	Não obstante, entendeu que a exigência contida na alínea "e" do item 1.4.1 do Termo de Referência, para o profissional "Analista de Conteúdo", de fato, mostra-se inapropriada e ausente de motivação e razoabilidade, uma vez que, pela redação, seria necessário que o profissional já tivesse experiência vinculada especificamente à imagem de Furnas. 
10.	Por outro lado, aventou a possibilidade de erro de redação nessa exigência, ao compará-la com a estabelecida para o profissional "Coordenador de Equipe de Monitoramento e Análise de Mídia", a qual, em vez de impor a necessidade de profissional com experiência vinculada especificamente à imagem de Furnas, dispôs tão somente sobre a contratação de profissional com perfil para a comunicação estratégica da estatal.
11.	Em vista disso, propôs a procedência parcial da representação, o indeferimento da cautelar pleiteada e o endereçamento de ciência a Furnas sobre a impropriedade remanescente (exigência de comprovação, pelo profissional que irá desempenhar a função de analista de conteúdo, de atuação anterior na "área de serviços de monitoramento e análise da exposição da imagem de FURNAS na mídia", prevista na alínea "e" do item 1.4.1 do citado Termo de Referência, sem a devida justificativa, contrariando os princípios da motivação e da razoabilidade insculpidos no art. 2º da Lei 9.784/1999) .
12.	Feito breve histórico do processo, passo a decidir.
13.	Quanto à admissibilidade do feito, reitero o seu conhecimento, ante o preenchimento dos requisitos de admissibilidade previstos nos do art. 113, § 1º, da Lei 8.666/1993 c/c os arts. 235 e 237, inciso VII, do Regimento Interno deste Tribunal, e o art. 103, § 1º, da Resolução TCU 259/2014.
14.	No mérito, informo, de antemão, que estou de acordo com as análises e conclusões da titular da Selog, cujos fundamentos adoto como razões de decidir.
15.	Com efeito, não se vislumbraram nos autos elementos suficientes para se concluir pela ilegalidade dos requisitos editalícios questionados pelo representante e/ou restrição à competitividade do certame em decorrência desses requisitos.
16.	Como concluiu a titular da unidade técnica, a partir dos esclarecimentos apresentados pela estatal:
	- as exigências contidas nas alíneas "a2" e "a3 do item 5.1.2.1 do edital licitatório buscaram estabelecer conexão entre o serviço prestado anteriormente pelo licitante e o porte da contratante desses serviços, trazendo, com isso, a possibilidade de se verificar a dimensão efetiva da experiência das empresas em implementação de ações de comunicação estratégica em entidades com características similares às de Furnas, e, portanto, com necessidades equivalentes;
	-  tais exigências não colidiram com o regramento pertinente à habilitação de licitantes disposto no art. 58 da Lei 13.303/2016, uma vez que: i) tratam-se de parâmetros para aferição da qualificação técnica, visto que têm por finalidade estabelecer a compatibilidade entre a dimensão dos serviços prestados anteriormente e a dos que se pretende contratar; ii) estão estabelecidas de forma expressa no instrumento convocatório; iii) foram devidamente motivadas pela estatal, não se constituindo em uma escolha arbitrária do gestor; iv) foram estabelecidas após verificação pela estatal, previamente à licitação, do rol de potenciais fornecedores do serviço aptos a atendê-las; v) não se mostram exacerbadas frente às necessidades inerentes ao objeto a ser contratado; e vi) inexistem evidências de que tenham restringido indevidamente a competitividade no certame;
	- a exigência de comprovação de tempo de experiência mínimo dos profissionais que serão alocados no serviço, constante das alíneas "a", "b", "c", "d" e "e" do item 1.4.1 do Termo de Referência, tiveram por objetivo evitar a alocação de pessoal sem qualquer tipo de experiência no serviço a ser executado, considerando ainda o porte e a abrangência territorial da estatal, guardam compatibilidade com exigências usualmente feitas no mercado e não constituíram critérios estranhos aos estabelecidos no art. 58 da Lei 13.303/2016.
17.	No entendimento do auditor da Selog, as exigências acima ter-se-iam dado em desacordo com decisões deste Tribunal, a exemplo do Acórdão 1621/2021-TCU-Plenário, da relatoria do Ministro Benjamin Zymler, segundo o qual "os parâmetros de habilitação previstos na Lei 13.303/2016 são amplos e permitem bastante autonomia para as empresas estatais regulamentarem a matéria. No entanto, os administradores não gozam de absoluta discricionariedade para detalhar os critérios de habilitação. A escolha não pode ser arbitrária, devendo ser observados os princípios da administração pública, como os da impessoalidade e da moralidade".
18.	Ocorre que, a meu ver, no caso em exame, não há elementos suficientes para se concluir que a estatal adotou escolhas arbitrárias, estabelecendo exigências desarrazoadas e desproporcionais ao objeto licitado, além do mínimo necessário para garantir a qualificação técnica dos licitantes para a execução do contrato. 
19.	Pelo contrário, os esclarecimentos apresentados por Furnas denotam que o estabelecimento das exigências em questão, que se deu após estudos prévios adequados, nos quais se buscou preservar a competitividade do certame, objetivou garantir que os licitantes detivessem condições de cumprir adequadamente o objeto da futura contratação.
20.	O fato é que, conforme se depreende dos autos, o certame em tela contou com a participação de cinco licitantes dentro de um universo de potenciais interessados de, ao menos, nove empresas.
21.	Ante tais considerações, não vislumbro desatendimento à jurisprudência deste Tribunal, como defendeu o auditor da Selog.
22.	Devo ressaltar, por fim, a considerável vantajosidade para os cofres públicos da contratação pretendida pelo certame em tela - cuja melhor proposta foi no valor de R$ 2.580.000,00 para 24 meses, com desconto de quase 40% na licitação em relação ao valor estimado da contratação, de R$ 3.995.015,45 -, em relação à contratação atual, de R$ 2.809.740,22 para o período de 12 meses, com vigência estabelecida até 13/7/2022.
23.	Destarte, restou apurada, apenas, impropriedade no que tange à alínea "e" do item 1.4.1 do citado Termo de Referência, devido à exigência de comprovação, para o profissional "Analista de Conteúdo", de atuação de no mínimo 3 (três) anos na área de serviços de monitoramento e análise da exposição da imagem de FURNAS na mídia (impressa, eletrônica e digital) , a qual, dada a sua natureza formal, não justifica a adoção das medidas propostas pelo auditor.
24.	Em vista disso, cabe considerar a presente representação parcialmente procedente, indeferir a cautelar suscitada e cientificar a entidade acerca da impropriedade apurada nos autos.
	Ante as razões expostas, VOTO no sentido de que o Tribunal adote a deliberação que ora submeto a este Colegiado.
TCU, Sala das Sessões Ministro Luciano Brandão Alves de Souza, em tagSessão.
Ministro JOÃO AUGUSTO RIBEIRO NARDES
Relator